【裁判字號】    98,國,19
【裁判日期】    981210
【裁判案由】    國家損害賠償
【裁判全文】
臺灣桃園地方法院民事判決                98年度國字第19號
原      告  沛隆科技股份有限公司
法定代理人  丙○○
訴訟代理人  廖威淵律師
被      告  桃園縣平鎮地政事務所
法定代理人  甲○○
訴訟代理人  乙○○
上列當事人間請求國家損害賠償事件，於民國98年11月11日辯論
終結，本院判決如下：
    主  文
原告之訴駁回。
訴訟費用由原告負擔。
    事實及理由
壹、程序方面：
一、按，依國家賠償法請求損害賠償時，應先以書面向賠償義務
    機關請求之。賠償義務機關對於前項請求，應即與請求權人
    協議。協議成立時，應作成協議書，該項協議書得為執行名
    義。賠償義務機關拒絕賠償，或自提出請求之日起逾30日不
    開始協議，或自開始協議之日起逾60日協議不成立時，請求
    權人得提起損害賠償之訴，國家賠償法第10條第1 項、第11
    條第1 項分別定有明文。本件原告主張被告應負國家賠償責
    任，原告前於民國96年11月26日向被告書面請求賠償，經被
    告於同年12月4 日以拒絕賠償理由書拒絕賠償在案，此經本
    院調閱被告國家損害賠償答辯案卷宗內附之被告平地測字第
    0960200405號函暨所附之拒絕賠償理由書無誤，且為被告所
    不爭執，堪信為真，是原告起訴時已履行前揭法條之前置程
    序規定，合先敘明。
二、次按，原告於判決確定前，得撤回訴之全部或一部。但被告
    已為本案之言詞辯論者，應得其同意。訴之撤回，被告於期
    日到場，未為同意與否之表示者，自該期日起；其未於期日
    到場或係以書狀撤回者，自前項筆錄或撤回書狀送達之日起
    ，十日內未提出異議者，視為同意撤回。民事訴訟法第262
    條第1 項、第4 項亦有明文。原告於起訴時，原併以備位聲
    明第1 項請求：「確認地號319-300 存在之事實（該地號土
    地詳後述）」，嗣於98年8 月17日言詞辯論期日以言詞撤回
    該部分之請求，被告於該期日到場未為同意與否之表示（見
    本院卷第39頁），亦未於該期日起10日內提出異議，依上規
    定，視為同意撤回，是原告此部分所為訴之一部撤回，合於
    上開規定，應予准許。
貳、實體方面：
一、原告起訴主張：
  (一)伊於95年9 月間承購坐落於桃園縣平鎮市○○○段319-112
    、319-113 、319-114 、319-115 、319-116 、319-117 、
    319-118 地號等7 筆土地，及同段319-249 、319-250 、31
    9-251 、319-252 、319-253 、319-254 、319-255 地號等
    7 筆土地，共14筆土地，連同地上建物同段5252、5253、71
    80建號建物全部（以下稱系爭房地），並於同年辦理移轉登
    記，惟承購當時地籍資料顯示系爭319-112 至319-118 地號
    土地應緊鄰同段319-15地號（中興路）土地，而非同段319-
    300 地號土地，且未繪製該建築物有越界他人土地（即上述
    319-300 地號）之情事。訴外人即系爭房地之出賣人許志銘
    乃經由法院拍賣程序而來，依強制執行法第80條規定，系爭
    房地經執行法院命地政機關測量，並選定鑑定人估定價格後
    始得為拍賣價格，依當時法院資料亦未劃分上述319-300 地
    號土地。又系爭房地中之5252、5253建號建物，於68年已建
    築完成，被告辦理建物測量並予繪製時，應將上揭建築物所
    有範圍一併繪製，然被告卻未將越界部分予以繪製，故伊方
    確信上揭建物應緊鄰上述319-15地號土地，未逾越任何他人
    土地，復經評估相當利益後，始承購之。而上述319-300 地
    號土地乃由被告於78年都市計畫中自上述319-15地號逕為分
    割而成，該地號為多數人共同持分，造成伊無通行權且占用
    他人土地，形成袋地之窘狀，且因被告分割行為造成伊財產
    之損害。
  (二)於87年8 月13日、87年11月6 日被告曾勘查系爭319-112 、
    319-249 、319-250 地號地籍情況，依當時地籍圖資料所載
    皆未有319-300 地號劃分情事。詎伊承購前述不動產後，竟
    接獲被告來函告知上述319-300 地號土地因應都市計畫自上
    述319-15地號土地分割而出，伊所有之建物竟逾越上述319-
    300 地號土地。被告於95年5 月4 日召開系爭房地界址疑義
    說明會，於會議中陳述，伊所有之系爭房地係於76年地政事
    務所辦理第1 次測量，經調閱該建物平面圖，發現當時建物
    位置圖之測量成果應有錯誤，肇致伊對測量結果於認定上滋
    生誤解。因被告測量疏失，且為被告自承，其疏失行政行為
    已侵害伊之權益。因上述319-300 地號土地於78年依都市計
    畫法編定為「特定農業區、交通用地」，嗣經上述319-15地
    號完成逕為分割後，竟於79年將上述319-300 地號土地註銷
    原編定而納入都市地為農業區，惟依現況觀之，伊所有之不
    動產竟緊接毗鄰地即上述319-300 地號土地，且致伊之房屋
    變成占用私人土地。依都市計畫法第3 條之規定：「本法所
    稱之都市計劃，係指在一定地區內有關都市生活之經濟、交
    通、衛生、保安、國防、文教、康樂等重要設施，做有計畫
    之發展，並對土地有使用做合理之規劃而言。」就被告為因
    應「都市計畫」所逕為分割出上述319-300 地號土地之行為
    並未改善居民生活環境，反致衍生眾多居民生活諸多不便，
    實與立法目的相違。
  (三)被告依都市計畫所分割上述319-300 地號土地，致系爭房地
    成袋地之慘狀，更無自由通行之權，故被告之行為致伊所有
    之房地經濟價值減損甚鉅，更失去對外通行之權利，故伊先
    位請求被告註銷319-300 地號之逕為分割以恢復原狀，且使
    其維持原有道路狀況。註銷後，伊位於上述319-15地號土地
    之建築物，被告應依法徵收以為補償。而被告測量疏失之行
    政行為，已致伊之土地範圍減損，房屋面臨拆除之可能，造
    成財產價值之減損，其土地減損面積80.91 平方公尺，公告
    地價6,100 元/ 平方公尺，計損害49萬3,551 元。建物減損
    面積106.83平方公尺，估算市價23,140元/ 平方公尺，計損
    害247 萬2,046 元。爰依國家賠償法第2 條第2 項前段提起
    本訴，並先位聲明：1.被告應撤銷地號319-300 之逕為分割
    。2.被告應給付原告於承購範圍內撤銷後之土地。又備位聲
    明：1.被告應給付原告土地減損部分為493,551 元。2.被告
    應給付原告建物減損部分為2,472,046 元等語。
二、被告則以：
  (一)上述319-15地號土地係於35年6 月30日為總登記，於70年2
    月15日實施區域計畫時編定為「特定農業區交通用地」，嗣
    桃園縣政府於75年12月5 日發佈「平鎮〈山子頂〉都市計畫
    」，將上述319-15地號土地規劃為都市計畫內土地，且部分
    土地規劃為20公尺計畫道路（中興路）範圍，致其部分為道
    路用地，部分則編定為農業區。桃園縣政府爰於78年10月間
    依該都市○○道路中心樁位成果（C901、C902、C903連線）
    辦理公共設施預定地之地籍逕為分割，將上述319-15地號土
    地逕為分割出上述319-300 地號土地（都市計畫內農業區）
    及319-15地號土地（都市○○道路預定地）。上述319-15地
    號土地嗣於96年4 月17日因辦理桃73號道路（中興路平鎮段
    ）20公尺計劃道路拓寬而徵收為平鎮市所有，管理機關為訴
    外人桃園縣平鎮市公所，合先敘明。
  (二)依「都市計畫發布實施後，人民申請變更都市計畫或建議，
    除有本法第24條規定之情事外，應彙集作為通盤檢討之參考
    ，不得個案辦理，零星變更」及「都市計畫經發布實施後，
    不得隨時任意變更。但擬定計畫之機關每3 年內或5 年內至
    少應通盤檢討一次，依據發展情況，並參考人民建議作必要
    之變更。對於非必要之公共設施用地，應變更其使用。」都
    市計畫定期通盤檢討實施辦法第15條及都市計畫法第26條前
    項所載明，地政機關既係依都市計畫成果辦理逕為分割，且
    基於依法行政原則，該都市計畫非經通盤檢討予以變更並公
    告確定者外，地政機關即無從加以更動。再者，上開有關「
    都市計畫規劃」及「都市計畫通盤檢討」等均為都市計畫單
    位業務，地政機關對之並無權責。因此，原告雖以「撤銷31
    9-300 地號土地之逕為分割，回復原狀」為由，惟都市計畫
    內公共設施地籍逕為分割，係由其依據桃園縣政府都市計畫
    主管機關規劃之成果以及都市計畫樁測定及管理辦法第38條
    規定所辦理。是有關原告請求應註銷系爭土地地號恢復原告
    緊鄰道路狀況之訴求，應向桃園縣政府都市計畫主管機關依
    都市計畫樁測定及管理辦法第8 至10條規定申辦都市計畫樁
    位異議複測，或依都市計畫定期通盤檢討實施辦法第15條規
    定將意見報請入案併通盤檢討時予以解決，方為可行之途徑
    ，而非要求其逕自撤銷依據法令規定所辦理之逕為分割成果
    。
  (三)本件原告所有系爭房地，原係許志銘於94年5 月25日經法院
    拍賣而取得，後於95年10月30日因買賣移轉予原告。原告於
    歷次會議、會勘時均表示伊於前揭建物之測量成果圖、法院
    拍賣程序時所檢送法院之建物測量成果圖上均未將系爭土地
    標註為相鄰地號，此即證明系爭地號土地並不存在，據此要
    求其釐正相關地籍圖、建物測量成果圖冊等語。然法院拍賣
    不動產係採現場實物點交，向採無負無瑕疵擔保責任。另有
    關產權地籍之釐清，仍應以地政機關核發具公示效力之地籍
    圖謄本或實地複丈成果圖為準，不應逕自認定以建物測量成
    果圖上所繪製之位置圖為正確。而原告所稱執行法院囑託查
    封案所繪製之建物測量成果圖上並未記載及登記系爭土地部
    分，然該成果圖上即已明確標示系爭地號土地與伊法拍取得
    之土地為相鄰關係，此應為原告誤解。此外，無論建物測量
    成果圖上有否標註相鄰地號關係，原告於買賣當時如向其查
    詢系爭地號土地沿革即可明確查知78年辦竣逕為分割後，系
    爭土地即已記載於地籍圖及土地登記簿，且地籍圖及土地登
    記簿謄本係具有公示效力，原告如欲知伊所承買之土地鄰地
    關係應向地政機關申請地籍圖確認之，而非以建物測量成果
    圖上之位置圖為確認鄰地關係之依據。
  (四)原告稱其就上述319-300 地號土地及系爭5252、5253建號建
    物之鑑界是否測量錯誤乙節，經其及桃園縣政府檢查資料並
    至實地檢測結果均顯示，系爭土地逕為分割之法令依據及程
    序均符合規定。再者，該建號之建物於68年即已興建完成，
    其越界建築之事實於當時即已存在，其後於76年向中壢地政
    事務所辦理建築物保存登記時，雖並未將越界建築部分予以
    測繪，後續辦理基地號勘查係依異動後之地籍予以套繪轉載
    ，亦未繪製越界建築部份，惟仍不能否定該越界建築之事實
    。此外其於辦理前揭建物其越界建築於系爭土地之更正作業
    時，自96年3 月起至97年3 月18日辦竣更正登記期間，除多
    次派員現場檢測地籍及建物坐落位置均顯示有越界建築情事
    ，並邀集原告、關係人及相關單位召開說明會議及現場會勘
    均詳予說明案情，即依土地法第69條及地籍測量實施規則第
    232 條規定函請原告就越界建築部分於97年1 月26日前檢具
    上述319-300 地號土地所有權人之土地使用同意書以憑釐正
    建物測量成果圖，逾期該佔用系爭土地之建築物部分應剔除
    後不予登記。惟原告逾期均未檢具土地使用同意書過所辦理
    ，其依土地法第69條、土地登記規則第79條等規定就越界建
    築部分予以更正不計入登記面積並函知原告辦畢建物面積更
    正登記作業在案。而前述辦理更正作業之程序，被告均依照
    行政程序法有關調查事實及證據、資訊公開、期日與期間、
    送達及陳述意見等程序確實執行並予注意，並依照土地法、
    地籍測量實施規則、土地豋記規則等規定確實執行，非以故
    意或過失不法侵害原告之權利，是原告所求應與國家賠償法
    第2 條第2 項之規定有所不合，自應予拒絕賠償。
  (五)又原告稱因伊一旦履行拆除系爭房屋之義務將受有房屋價值
    巨大減損，及拆除後回復所需費用等節，惟有關國家賠償之
    請求應以損害已然發生之事實為前提，系爭建物經被告就其
    占用於系爭土地之事實部分，依地籍測量實施規則第232 條
    所訂定之規定辦理更正，並踐行行政程序法規定之各種程序
    後，將系爭建物位置及面積依事實辦理更正。被告僅就伊占
    用系爭土地之所有權面積依規定予以扣除，且日後若原告提
    出系爭土地基地使用同意書或使用基地證明文件等資料，被
    告即可還原遭剔除之建物面積所有權；況且建物部分所有權
    遭剔除後，並未導致該部分建築物受拆除等實際損害情形發
    生，原告並未因更正程序而受有實質之財物損害，原告據此
    提起國家賠償訴訟實為不當。有關系爭建物部分越界建築於
    系爭土地是否應履行拆除之義務乙節，民法物權編第796 條
    第1 項前段規定：「土地所有人建築房屋非因故意或重大過
    失逾越地界者，鄰地所有人如知其越界而不即提出異議，不
    得請求移去或變更其房屋。」同法第796 條之1 第1 項前段
    規定：「土地所有人建築房屋逾越地界，鄰地所有人請求移
    去或變更時，法院得斟酌公共利益及當事人利益，免為全部
    或一部之移去或變更。」觀諸前法規定即可明確得知，有關
    建築房屋非因故意或重大過失越界建築於鄰地時，倘鄰地所
    有人請求移去或變更房屋，應向法院請求之。系爭土地之土
    地所有權人是否已向法院提起拆屋還地之請求？倘原告於尚
    未受有該項請求之下，即預設有拆除房屋之可能性，並逕自
    以此為訴求提起國家賠償訴訟即與法未合。再者，若系爭土
    地所有權人未來提出拆屋還地之訴求，經法院判決確定系爭
    建物應予拆除，且原告依判決結果執行後，認損害之造成符
    合國家賠償法第2 條規定時，自得依該法再提起國家賠償之
    訴。原告於現階段提起國家賠償訴訟明顯不符法制。
  (六)另依土地法第3 條規定，其係執行土地法之行政機關，依照
    土地法第47條所授權訂定之地籍測量實施規則規定執行土地
    複丈、建物測量等作業。有關系爭建物因部分占用於系爭土
    地，由其依據地籍測量實施規則第232 條規定予以更正乙節
    ，應屬行政程序法第92條所稱之行政處分，是倘原告認該更
    正結果有損及其權益者，應依訴願法及行政訴訟法等規定提
    起行政救濟，而非循國家賠償管道提起國家賠償訴訟。
  (七)是原告訴求撤銷逕為分割部分，非其業務權責，應向桃園縣
    政府都市計畫主管機關提起通盤檢討申請。又越界建築部分
    ，其雖於繪製建物測量成果圖斯時未將越界建築部分予以測
    繪顯有疏失，惟該疏失已依行政程序等規定予以更正，該更
    正剔除所有權之建物面積，原告仍得以系爭土地所有權人之
    基地使用同意書或使用基地證明文件請求被告予以回復，此
    外就事實觀之，更正後至今對於原告並未有任何實質之損害
    發生，原告僅以預期可能發生之損害為由提起國家賠償訴訟
    ，顯無理由應予駁回等語置辯，並聲明：如主文所示。
三、兩造不爭執之事項：
  (一)原告主張：伊於95年9 月間，向許志銘承購系爭房地，並於
    同年辦理移轉登記，而系爭房地之出賣人許志銘係於94年間
    經本院93年度執字第27057 號執行程序拍賣而取得系爭房地
    等語，業據提出系爭房地買賣契約書在卷可稽（見本院卷第
    9-12頁），且為被告所不爭執，並經本院調取93年度執字第
    27057 號執行卷宗，核閱屬實，堪信真正。
  (二)原告買受系爭房地時，許志銘曾交付3 張由被告測繪之建物
    測量成果圖，皆未有越界建築情形，於96年被告通知伊系爭
    房地其中5252建號之建物（下稱系爭建物）有占用上述319-
    15地號土地依都市計畫劃分之上述319-300 地號土地之情事
    ，並經96年9 月17日系爭建物經界位置不符應予更正乙案說
    明會，被告自承系爭建物測量成果圖係於76年辦理建物第1
    次測量即發生錯誤，伊據此向被告請求國家賠償，並經被告
    於96年12月4 日拒絕賠償在案。伊曾對於上述319-300 地號
    之劃分以桃園縣平鎮地政事務所為被告，提起行政訴訟合併
    國家賠償訴訟，其中行政訴訟受裁定駁回，而國家賠償請求
    部分經移送本院，經本院以98年度國字第8 號審理，惟原告
    未據繳納裁判費經本院裁定駁回在案等情，有原告提出建物
    測量成果圖5 份（見本院卷第47-51 頁）、96年9 月17日會
    議記錄1 份（見本院卷第66-68 頁）在卷可稽，復有被告出
    具之拒絕賠償理由書、台北高等行政法院97年度訴字第1300
    號、最高行政法院98年度裁字第422 號裁定等在卷可稽（見
    被告國家損害賠償答辯案卷乙宗卷附件31-33 ），復為兩造
    所不爭執，亦堪認定。
四、原告以先位之訴主張：伊所有之系爭建物本應緊鄰上述319-
    15地號土地，孰料被告為因應都市計畫逕為分割出上述319-
    300 地號土地，致系爭房地成為袋地，經濟價值減損甚距，
    故被告應註銷上述319-300 地號以恢復原狀，並於註銷該地
    號後，依法徵收伊所有位於319-15地號土地之建物等語。此
    為被告否認，並以前詞抗辯。經查：
  (一)按公務員於執行職務行使公權力時，因故意或過失不法侵害
    人民自由或權利者，國家應負損害賠償責任，國家賠償法第
    2 條第2 項前段定有明文。而國家應負損害賠償責任，應具
    備1.行為人須為公務員、2.須為執行職務行使公權力之行為
    、3.須係不法之行為、4.須行為人有故意過失、5.須侵害人
    民之自由或權利、6.須不法行為與損害之發生有相當因果關
    係之要件，始足相當（最高法院90年台上字第371 號判決要
    旨可資參照）。即國家應負之損害賠償責任，以執行職務行
    使公權力之公務員構成侵權行為為要件。
  (二)原告於本件請求國家損害賠償事件中所主張被告之不法行為
    係指被告於87年間勘查系爭房地時，均未發現系爭建物有占
    用上述319-300 地號土地情事，致伊不知此情事而購買系爭
    房地乙節，業據原告於起訴狀中載述甚明，並據本院於98年
    9 月7 日言詞辯論期日與原告確認無誤。是則，原告所主張
    被告就上述319-15地號土地逕予分割出上述319-300 地號土
    地之行政處分，及原告系爭房地之土地因而未能臨路，顯與
    被告未將系爭建物占用鄰地之事實測繪於上述成果圖之本件
    不法行為無涉，則原告主張被告因此須負國家賠償責償，難
    認有據。
  (三)況查，因上述319-300 地號逕予分割之結果，對原告之影響
    在於伊所購買之系爭房地中之土地，原係緊臨上述319-15地
    號之道路用地，而於上開逕予分割後，則因上述319-300 地
    號土地存在於其間，致未能緊臨道路，此據原告自述在卷。
    然而，原告所有之土地因被告之行為，而生臨路或不臨路之
    通行權有無（或便利與否）之問題，核屬公法上之反射利益
    ，並非原告於私法上所得享有之權利，是縱有原告主張因被
    告之行為致伊原屬臨路之土地變更為未臨路，亦非屬原告於
    私法上權利受有侵害之情事，而得請求被告負國家賠償責任
    。
  (四)綜上，原告先位聲明所為之請求，核與國家賠償法第2 條第
    2 項前段之要件不符，要無可採。
五、原告復以備位之訴主張：伊信賴被告製作之系爭建物測量成
    果圖而購買系爭房地，然卻因被告測量錯誤，致伊不知系爭
    建物有越界建築之事實，勢必導致伊因系爭建物將來被訴請
    拆除，且為系爭建物基地而占用鄰地部分之土地，原亦在伊
    購買範圍內，因此伊即因而受有土地減損49萬3,551 元，及
    建物減損247 萬2,046 元之損害等語，被告固不否認其有原
    告所述測繪錯誤之過失，惟否認原告得請求本件賠償，並以
    前詞置辯。經查：
  (一)本件原告主張被告所屬公務員測量錯誤之過失不法行為乙節
    ，雖據被告自認在卷，而可認定。惟按，關於侵權行為賠償
    損害之請求，以受有實際損害為要件。最高法院19年上字第
    2316號判例可資參照。此於請求國家損害賠償事件，原告主
    張被告機關因故意或過失不法侵害人民自由或權利而生之損
    害賠償請求權，亦應有所適用。關於原告於本件所請求被告
    賠償之損害，依原告於98年11月11日本院言詞辯論期日陳稱
    ：「（問：本件原告所主張的損害是否即為民事準備(一)狀所
    列的損害？）除了該4 項損失以外，還包含拆建期間的營業
    損失，此部分即為鑑定項目3 所指涉的部分」等語明確（見
    本院卷第75頁）。是原告於本件主張因被告測量錯誤所生之
    損害乃指伊所有之系爭建物，因無權占用上述319-300 地號
    土地，將有遭受鄰地所有權人請求拆屋還地之可能，並因此
    將遭受房屋拆除費用、房屋拆除後回復原狀費用、拆除後房
    屋價值減損及拆建期間營業損失等之損害，亦可認定。惟原
    告迄未受鄰地所有權人請求拆屋還地乙節，亦據原告自承在
    卷（見本院卷第74頁），是原告所主張之上開損害，核屬尚
    未發生之損害，洵可認定。此外，原告復未另行就伊因被告
    上述過失不法行為而受有何實際發生之損害予以主張並舉證
    以實其說，則原告主張伊受有建物減損2,472,046 元之損害
    ，應由被告負損害賠償責任云云，自屬無據，不足為採。
  (二)至於原告另主張：為系爭建物基地而占用鄰地部分之土地，
    原亦在伊購買範圍內，因此原告受有土地減損49萬3,551 元
    之損害等語。惟查，原告向許志銘購買系爭房地時，就買賣
    標地之標示係以系爭房地中之14筆地號土地及其上建物而為
    之，易言之，原告所購買之土地原僅該14筆地號之土地而已
    ，並不包含系爭建物占用鄰地部分之土地，應可認定，是縱
    使原告受拆屋還地之請求，應返還之土地亦係屬上述319-30
    0 地號之土地（於逕為分割前則為上述319-15地號土地），
    原不在原告買受之土地範圍內，原告自不得主張此部分土地
    面積之減損亦屬被告上述過失不法行為所致生之損害，是原
    告請求被告應賠償伊此部分土地減損49萬3,551 元之損害，
    仍無可採。
六、從而，原告依據國家賠償法第2 條第2 項前段之規定，先位
    聲明：1.被告應撤銷地號319 -300之逕為分割。2.被告應給
    付原告於承購範圍內撤銷後之土地；及備位聲明：1.被告應
    給付原告土地減損部分為49萬3,551 元。2.被告應給付原告
    建物減損部分為247萬2,046 元，均無理由，均應予駁回。
七、本件事證已臻明確，兩造其餘之主張、陳述及所提之證據資
    料，核與判決結果無何影響，爰不一一論述，附此敘明。
八、據上論結，本件原告之訴為無理由，依民事訴訟法第78條，
    判決如主文。
中    華    民    國    98    年    12    月    10    日
                  民事第一庭    法  官  范明達
以上正本係照原本作成
如對本判決上訴，須於判決送達後20日內向本院提出上訴狀
中    華    民    國    98    年    12    月    11    日
                                書記官  張豐松

司法院資訊處製作；財團法人民間司法改革基金會備份。
